ACORDAO-COMPLETO-2436854

ACÓRDÃO 12576/2020 ATA 41/2020 - PRIMEIRA CÂMARA

VISTOS, relatados e discutidos estes autos de ato de concessão de aposentadoria,
ACORDAM os Ministros do Tribunal de Contas da União, reunidos em sessão da Primeira Câmara, diante das razões expostas pelo relator e com fundamento na Constituição Federal, arts. 40, §2º, 71, III e IX, e na Lei 8.443/1992, arts. 1º, V, e 39, II, em:
9.1. considerar ilegal a concessão de aposentadoria à Maria Cristina Viana e negar registro ao respectivo ato;
9.2. dispensar a devolução dos valores indevidamente recebidos de boa-fé pela interessada, nos termos do Enunciado 106 da Súmula de Jurisprudência desta Corte;
9.3. determinar ao Supremo Tribunal Federal que adote as seguintes providências:
9.3.1. emita novo ato de aposentadoria, livre das irregularidades apontadas nesta deliberação, e submeta-o a registro do Tribunal, no prazo de 30 (trinta) dias;
9.3.2. comprove ao Tribunal, no prazo de 30 (trinta) dias, a ciência do inteiro teor desta deliberação à Maria Cristina Viana, juntando aos autos o comprovante de notificação da interessada;
9.3.3. alerte a interessada de que o efeito suspensivo proveniente da interposição de eventuais recursos não a exime da devolução dos valores percebidos indevidamente após a respectiva notificação, caso os recursos não sejam providos.

Ato de concessão de aposentadoria.

Primeira Câmara

Supremo Tribunal Federal.

3. Interessados/Responsáveis:
3.1. Interessado: Maria Cristina Viana (XXX.053.211-XX).

13.1. Ministros presentes: Benjamin Zymler (na Presidência), Walton Alencar Rodrigues (Relator), Bruno Dantas e Vital do Rêgo.
13.2. Ministros-Substitutos presentes: Augusto Sherman Cavalcanti e Weder de Oliveira.

WALTON ALENCAR RODRIGUES

Adoto, como relatório, instrução da Secretaria de Fiscalização de Pessoal (Sefip) , acolhida pelo representante do Ministério Público junto ao Tribunal de Contas da União (MPTCU) (peças 4-6) :
INTRODUÇÃO
1.	Trata-se de ato de concessão de aposentadoria de MARIA CRISTINA VIANA no cargo de Analista Judiciário do Supremo Tribunal Federal, submetido, para fins de registro, à apreciação do Tribunal de Contas da União (TCU) , de acordo com o art. 71, inciso III, da Constituição Federal. 
2.	O ato foi cadastrado e disponibilizado ao TCU por intermédio do Sistema E-Pessoal, na forma da Instrução Normativa TCU 78/2018.
EXAME TÉCNICO  
3.	A aposentadoria se deu na modalidade voluntária, com proventos integrais, calculados com base na última remuneração do cargo em que se deu a aposentadoria, com fundamento no art. 3º da Emenda Constitucional 47/2005.
4.	De acordo com as informações do ato concessório, verifica-se que a interessada implementou os requisitos para se aposentar, visto que possuía idade, tempo de contribuição, de serviço público, de carreira e de cargo requeridos pelo fundamento concessório.
5.	Detectou-se que os tempos de serviço prestados na esfera estadual e federal nos períodos de 18/1/1984 a 23/4/1987 junto ao Ministério da Indústria e Comércio, de 30/4/1987 a 23/5/1989 junto à Fundação do Serviço Social do Distrito Federal, e de 24/5/1989 a 25/9/2000 junto à Secretaria de Estado de Saúde do Distrito Federal foram averbados para fins de anuênios. 
6. 	Segundo jurisprudência deste Tribunal, a exemplo do Acórdão 4322/2015-TCU-Primeira Câmara de relatoria do Ministro Bruno Dantas, são requisitos para a percepção de adicional de tempo de serviço:  (i) o cumprimento do tempo de serviço público pleiteado durante a vigência da legislação que gerou essa vantagem; e (ii) o não rompimento do vínculo jurídico do servidor com a Administração.
7.	Ademais, segundo Acórdão 44/2006-TCU-Plenário (Ministro-Relator Augusto Sherman) , o requisito a ser observado, na esfera federal, para o cômputo do tempo de serviço prestado na esfera estadual e/ou municipal, para fins de gratificação adicional por tempo de serviço, é que o serviço público efetivo tenha sido prestado sob a égide do Decreto 31.922/1952, que regulamentou a Lei 1.711/1952, não sendo necessário que a averbação tenha sido feita durante a vigência da referida lei.
8.	No caso concreto, constata-se que, em relação ao tempo prestado na esfera federal, houve rompimento de vínculo jurídico da servidora com a administração pública após o término do serviço, razão pela qual tal tempo não poderia ser computado para fins de anuênios. 
9.	Ademais, em relação ao tempo estadual, constata-se que a interessada não ingressou no Supremo Tribunal Federal sob a égide do Decreto 31.922/1952, que regulamentou a Lei 1.711/1952, motivo pelo qual tal tempo também não poderia ser computado para fins de anuênios.
10.	Nada obstante, deve-se dispensar a devolução dos valores indevidamente recebidos de boa-fé, nos termos do Enunciado 106 da Súmula de Jurisprudência deste Tribunal.
11.	Por fim, vale destacar que o aludido ato deu entrada neste Tribunal há menos de cinco anos, não sendo aplicável, portanto, o procedimento de contraditório e ampla defesa determinado pelo Acórdão 587/2011-TCU-Plenário.
CONCLUSÃO 
12.	A abrangência e a profundidade das verificações levadas a efeito fundamentam convicção de que o ato de aposentadoria deve ser apreciado pela ilegalidade em razão da averbação para fins de anuênios de tempo de serviço prestado na esfera federal quando houve rompimento de vínculo com a administração pública e tempo prestado na esfera estadual sem que a interessada tenha ingressado no órgão sob a égide do Decreto 31.922/1952, que regulamentou a Lei 1.711/1952.
PROPOSTA DdispensanE ENCAMINHAMENTO 
13.	Ante o exposto, com fundamento nos arts. 71, inciso III, da Constituição Federal, 1o, inciso V, e 39, inciso II, da Lei 8.443/1992 e 260, § 1o, do Regimento Interno do Tribunal de Contas da União, propõe-se:
a)  considerar ilegal e negar o registro do ato constante do presente processo.
b) dispensar o ressarcimento das quantias indevidamente recebidas de boa-fé, consoante o disposto no Enunciado 106 da Súmula de Jurisprudência do TCU;
c) determinar, com fundamento no art. 4º, inciso I, da Resolução TCU 315/2020, ao Supremo Tribunal Federal que:
c.1) retifique o percentual de anuênios, no prazo de 15 (quinze) dias, contados a partir da ciência desta deliberação, sujeitando-se a autoridade administrativa omissa à responsabilidade solidária, uma vez que não há respaldo na jurisprudência deste Tribunal para averbar para fins de anuênios o tempo prestado na esfera federal quando houve rompimento de vínculo com a administração pública e tempo prestado na esfera estadual sem que a interessada tenha ingressado no órgão sob a égide do Decreto 31.922/1952, que regulamentou a Lei 1.711/1952;
c.2) emita novo ato de aposentadoria e submeta-o a registro deste Tribunal no prazo de 30 (trinta) dias, após corrigida a falha que ensejou na ilegalidade do ato;
c.3) comunique a interessada do teor desta decisão, no prazo de 30 (trinta) dias, alertando-a de que o efeito suspensivo proveniente da interposição de eventuais recursos não a exime da devolução dos valores percebidos indevidamente após a respectiva notificação, caso os recursos não sejam providos;
c.4) no prazo de 30 (trinta) dias, contados da ciência da decisão, envie a este Tribunal documentos comprobatórios de que a interessada está ciente do julgamento deste Tribunal.

não há

Procurador Sergio Ricardo Costa Caribé.

PESSOAL. APOSENTADORIA. AVERBAÇÃO DE TEMPOS DE SERVIÇOS NAS ESFERA ESTADUAL E FEDERAL PARA FINS DE ANUÊNIOS. IMPOSSIBILIDADE. ILEGALIDADE E NEGATIVA DE REGISTRO. DISPENSA DE DEVOLUÇÃO DOS VALORES INDEVIDAMENTE RECEBIDOS DE BOA-FÉ. DETERMINAÇÕES.

APOSENTADORIA (APOS)

Secretaria de Fiscalização de Pessoal (SEFIP).

Trata-se de ato de concessão de aposentadoria de Maria Cristina Viana, no cargo de Analista Judiciário do Supremo Tribunal Federal, com vigência a partir de 16/11/2017.
	A concessão teve por fundamento o art. 3º da EC 47/2005.
	A unidade técnica e o Parquet propugnaram pela ilegalidade da concessão em razão da averbação, para cômputo de anuênios, dos tempos de serviços prestados na esfera federal entre 18/1/1984 e 23/4/1987 e na esfera estadual, de 30/4/1987 a 25/9/2000.
	Manifesto-me de acordo com os pareceres constantes dos autos.
	São requisitos para a percepção de adicional de tempo de serviço (ATS) :  (i) o cumprimento do tempo de serviço público pleiteado durante a vigência da legislação que gerou a vantagem; e (ii) o não rompimento do vínculo jurídico do servidor com a Administração.
	Ademais, o tempo estadual, para fins de ATS, só é admitido se o serviço tiver sido prestado sob a égide do Decreto 31.922/1952.
	No caso concreto, tais condições não foram observadas e o ato de concessão deve ser considerado ilegal, dispensando-se a devolução dos valores recebidos de boa-fé, nos termos do Enunciado de Súmula 106 do TCU. 
	Diante do exposto, VOTO para que o Tribunal adote a deliberação que ora submeto a este colegiado.
TCU, Sala das Sessões Ministro Luciano Brandão Alves de Souza, em 17 de novembro de 2020.
WALTON ALENCAR RODRIGUES 
Relator